臺灣臺北地方法院民事判決　　　　　　 96年度重訴字第485號
　　原　　　告　丙○
　　訴訟代理人　劉秋絹律師
　　　　　　　　江東原律師
　　上　一　人
　　複 代 理人　趙文銘律師
　　被　　　告　甲○○
　　訴訟代理人　李鳳翱律師
上列當事人間返還信託財產事件，本院於中華民國96年11月28日
言詞辯論終結，判決如下：
    主  文
被告應將坐落新竹市○○段三八四、三八五、三八六、三八七、
三八八、三八九地號土地之八十八分之十所有權移轉登記予原告
。
訴訟費用由被告負擔。
本判決於原告以新台幣貳佰貳拾壹萬元為被告供擔保後，得假執
行，但被告如以新台幣陸佰陸拾萬貳仟柒佰伍拾元為原告預
供擔保，得免為假執行。
    事實及理由
甲、程序方面：
    按訴狀送達後，原告不得將原訴變更或追加他訴，但請求之
    基礎事實同一，擴張或減縮應受判決事項之聲明者，不在此
    限，民事訴訟法第255條第1項第2款、第3款分別定有明文。
    次按所謂請求之基礎事實同一，係指變更或追加之訴與原訴
    之主要爭點有其共同性，各請求利益之主張在社會生活上可
    認為同一或關連，而就原請求之訴訟及證據資料，於審理繼
    續進行在相當程度範圍內具有同一性或一體性，得期待於後
    請求之審理予以利用，俾先後兩請求在同一程序得加以解決
    ，避免重複審理，進而為統一解決紛爭者，即屬之（最高法
    院90 年度台抗字第2號裁定意旨參照）。查原告起訴本於終
    止借名登記法律關係，請求被告將坐落新竹市○○段（起訴
    書誤繕為東山段）384、385、386、387、388、389地號土地
    （下稱系爭土地）之10/88 所有權移轉登記予原告。嗣於本
    院審理中，原告另追加代位權之法律關係，並備位聲明：被
    告應將系爭土地之10/88 所有權移轉登記予訴外人乙○○，
    由原告代為受領（見本院卷第146 頁）。查原告主張先、備
    聲明之基礎事實，皆係本於被告登記系爭土地之原因關係，
    二訴之原因事實，有其社會事實之共通性及關聯性，並就原
    請求所主張之事實及證據資料，於追加之訴得加以利用，被
    告雖不同意該追加部分，惟此部分依民事訴訟法第255條第1
    項第2款規定，應予准許。
乙、實體方面：
一、原告起訴主張：系爭土地原係訴外人聯義股份有限公司（下
    稱聯義公司）所有之資產，而伊係聯義公司股東，但因系爭
    土地遭第三人佔用，無法順利出售，故由伊、訴外人林全忠
    家族及乙○○共同出資購買，伊出資10/88 、林全忠家族出
    資28/88，乙○○出資50/88，伊與乙○○均委託被告具名為
    買受人，林全忠家族則由其女林富美委託訴外人蘇民德出名
    購買系爭土地。伊業以94年10月21日台北逸仙郵局第1742號
    存證信函向被告為終止借名登記之意思表示，未獲置理，茲
    再以起訴狀繕本送達為終止之意思表示，被告自應將系爭土
    地10/88所有權移轉登記予伊。退步而言，倘認雙方借名登
    記契約，並非由伊直接委託，而係由乙○○委託被告，伊於
    96年11月14日當庭向乙○○為終止之意思表示，並請求被告
    應將系爭土地10/88 所有權返還登記予乙○○，並由原告代
    為受領，但乙○○怠於行使其終止借名登記及請求返還系爭
    土地10/88之權利，原告依民法第242條代位權之規定，備位
    聲明請求被告將系爭土地10/88 所有權移轉登記予乙○○，
    並由伊代為受領等情。並先位聲明：(一)如主文所示。(二)願供
    擔保聲請宣告假執行。另備位聲明：(一)被告應將系爭土地所
    有權10/88移轉登記予乙○○，並由原告代為受領。(二)願供
    擔保聲請宣告假執行
二、被告則以：系爭土地原為聯義公司所有土地，聯義公司股東
    會於66 年9月12日決議出售第一廠之土地（含系爭土地），
    但因遭第三人佔用，且地處偏遠，價值低微，致無人應買。
    數年後，聯義公司大股東乙○○、林富美（林全忠家族）及
    原告商議依聯義公司上開股東會決議，授權聯義公司總經理
    乙○○再次將公司第一廠土地以底價600萬元出售予第三人
    ，但仍乏人問津。聯義公司上開三大股東遂於73、74年間，
    商議由渠等三人出資找第三人即甲○○、蘇民德當人頭來應
    買，權利分配方式原定乙○○占50/88、丙○占10/88、林富
    美家族占28/88 ，但丙○事後反悔退出不願出資，乙○○只
    好負擔60/88 之買賣價金。聯義公司於74年9月9日將系爭土
    地移轉登記予被告及蘇民德。但伊並不認識原告，原告根本
    不可能委託伊購買系爭土地，而伊僅受乙○○之委託登記為
    系爭土地之所有權人，兩造間並無信託或借名登記之法律關
    係存在。況原告並未證明其與乙○○間有何關係存在，更未
    證明乙○○有何怠於行使權利情事，故原告對伊並無代位權
    行使之餘地等語，資為抗辯。並聲明：(一)原告先、備位之訴
    及假執行之聲請均駁回。(二)如受不利判決，願供擔保聲請宣
    告免為假執行。
三、查原告本於終止借名登記法律關係，先位請求被告移轉登記
    系爭土地10/88所有權，另本於民法第242條代位權之法律關
    係，備位請求被告將系爭土地之10/88 所有權移轉登記予乙
    ○○，並由原告代為受領之等情，均為被告所否認，並以上
    開情詞置辯。則本件首應審酌厥為：原告提否借用被告名義
    登記為系爭土地10/88之所有權人？經查：
(一)、按借名登記，係當事人約定一方所有應經登記之財產，以他
    方為登記名義人之契約。單純借名登記為一無名契約，並未
    違反法律之強制規定或公序良俗，依契約自由之原則，應屬
    有效，其當事人間之權利義務，應先依雙方當事人之契約內
    容而定，如契約未約定者，則以補充解釋之方法定之，因其
    性質與委任契約雷同，應類推適用關於委任之相關規定，不
    因當事人將契約名之為信託契約，而影響該借名登記契約終
    止或消滅與否之判斷（最高法院91年度台上字第1871號判決
    意旨參照）。查證人乙○○在臺灣臺北地方法院檢察署83年
    度偵字第24027號偽造文書案件，於86年6月11日偵查時陳稱
    ：「（檢察官問）：甲○○是你介紹他去買的？（乙○○答
    ）：是的，但是我以甲○○名義買的，因為公司授權我全權
    處理，所收的錢由林富美交付，我的部分是88/60 ，包括丙
    ○的10/88，林富美占占28/88，所交付之款項，我們內部再
    算」等語，嗣乙○○遭檢察官提起公訴後，被告在本院86年
    度訴字第1594號偽造文書案件訊問時證陳：「我只有具名出
    面買土地，我不知公司有無出賣土地之意思，土地是誰的，
    我也不知，簽約我有去蓋章，但我不太識字，契約內容我不
    清楚。」等語，而該案在臺灣高等法院93 年度上更(二)110號
    於93 年4月15日準備程序，受命法官整理不爭執事項二亦載
    明：「聯義公司為處理廠房機器設備，於86 年9月12日由董
    事長林全忠召集股東臨時會，決議由股東即被告乙○○、宋
    漢秋共同全權處理廠房土地，因上開廠房土地遭第三人佔用
    求售不易，決定由公司股東被告（即乙○○）、丙○、林全
    忠家族出資承購，被告（即乙○○）、丙○部分找來甲○○
    ，林全忠之女林富美委由蘇民德分別出名為買受人」等語，
    業經本院調閱臺灣高等法院93 年度上更(二)字第110號案卷，
    並有上開偵訊、審判及準備程序筆錄在卷可參（見本院卷第
    97 頁至第111頁），足見原告主張其係系爭土地之實際買受
    人等語，堪信為實。
(二)、雖被告以原告在本院86年度訴字第1594號案件證陳不知出售
    系爭土地之事，自無借用其名義登記系爭土地云云置辯，並
    提出上開案件審判筆錄及買賣契約書為證（分見本院卷第13
    0頁反面、第161頁至第164 頁），然上開買賣契約書末頁「
    閱『森』75、11/11 」等字句，充其量僅能證明原告在75年
    11月11日閱覽該份契約書，並簽字確認此事而已。惟當時聯
    義公司股東質疑乙○○出售系爭土地適法性而提出刑事告訴
    ，原告面對乙○○偽造文書案件作證時，或基於已身立場之
    考量，為免自陷於官司，只依其閱覽契約日期回答外，餘則
    避重就輕推諉不知，縱有未盡詳實之處，並未因此即改變原
    告、乙○○及林富美共同出資並找人頭購買系爭土地之協議
    ，此亦可由乙○○在上開偽造文書案件，自始致終皆以上開
    協議置辯即明。是被告事後以原告上開保留之證詞，質疑原
    告不知購買系爭土地之事云云，自無可採。
(三)、被告另辯稱：伊並不認識原告，故未受原告之託登記系爭土
    地10/88 之所有權人云云，惟證人乙○○於本院審理時證陳
    ：當時伊與林全忠的女兒林富美及原告一起出資購買系爭土
    地，伊拜託被告借用其名義來登記，並告訴被告系爭土地是
    伊、原告及林富美三人要買，而林富美部分是用蘇民德來登
    記，伊與原告部分則借名被告當人頭來登記，原告並未委託
    伊，而是拜託伊順便向被告講他買的部分，也用被告名義來
    登記。購買系爭土地價款是由林富美先墊付，但原告後來卻
    未盡出資之義務等語（見本院卷第139頁至140頁），可見本
    件係由乙○○代理原告向被告轉達借用其名義登記系爭土地
    所有權10/88之意，經被告同意後，依民法第103條規定，對
    原告本人發生效力，則兩造借名登記契約，既因雙方意思表
    示合致而成立，自與兩造間是否相識無關，故被告上開抗辯
    ，自屬無理由。
(四)、又按當事人之任何一方，得隨時終止委任契約，民法第549
    條第1 項定有明文。查原告係單純借用被告名義辦理系爭土
    地移轉登記，性質上屬於借名登記之無名契約，得類推適用
    委任關係終止、消滅之規定。原告既先後以94年10月21日台
    北逸仙郵局第1742號存證信函及起訴狀繕本向被告為終止上
    開借名登記契約之意思表示，則兩造間借名登記之法律關係
    自已合法終止。從而，原告基於終止借名登記關係後之返還
    請求權，訴請被告將系爭土地之10/88 所有權移轉登記予原
    告，即屬有據，應予准許。
四、綜上所述，原告本於終止借名登記之法律關係，請求被告將
    系爭土地10/88 所有權移轉登記予原告，為有理由，應予准
    許。是本件原告先位之訴既經准許，則其追加代位權法律關
    係，所為備位聲明之請求部分，即毋庸予以審理，併此敘明
    。又本判決兩造分別陳明願供擔保聲請宣告假執行或免為假
    執行，核均無不合，爰分別酌定相當之擔保金額，予以准許
    。
五、本件事證已臻明確，兩造其餘攻擊防禦方法，及未經援用之
    證據，經本院斟酌後，認均不足以影響本判決之結果，自無
    逐一詳予論駁之必要，併此敘明。
六、訴訟費用負擔之依據：民事訴訟法第78條。
中　　華　　民　　國　　96　　年　　12　　月　　14　　日
                        民事第一庭法官  傅中樂
以上正本係照原本作成。
如對本判決上訴，須於判決送達後20日內向本院提出上訴狀。
中　　華　　民　　國　　96　　年　　12　　月　　14　　日
                                書記官  吳彩華
